【裁判字號】    88,訴,2672
【裁判日期】    890511
【裁判案由】    確認抵押權不存在等
【裁判全文】
臺灣高雄地方法院民事判決  八十八年度訴字第二六七二號
    原      告  丙○○
    被      告  乙○○○
    訴訟代理人  甲○○
右當事人間確認抵押權不存在等事件，本院判決如左：
    主    文
原告之訴駁回。
訴訟費用由原告負擔。
    事    實
甲、原告方面：
一、聲明：
（一）確認被告就原告所有坐落高雄縣路竹鄉○○段五四地號權利範圍六分之二之土
      地（以下簡稱系爭土地），於民國八十五年十二月二十日向高雄縣路竹地政事
      務所為登記，擔保債權金額新台幣（下同）壹佰肆拾肆萬元之抵押權（以下簡
      稱系爭抵押權）不存在。
（二）被告應偕同原告將前向抵押權設定登記塗銷。
（三）訴訟費用由被告負擔。
二、陳述：
（一）原告之子即訴外人顏順義於民國八十五年十二月十七日透過訴外人甲○○介紹
      ，向被告借用一百二十萬元，並由原告提供系爭土地為擔保，設定擔保債權額
      為一百四十四萬元之系爭抵押權予被告，約定清償期八十六年三月十六日，利
      息按年息為百分之六計算。
（二）然顏順義於八十八年十二月二十二日透過甲○○向被告所取得之款項，遭預扣
      三個月本息（即八十五年十二月二十二日至八十六年三月二十二日）二十二萬
      五千元以及介紹費用二十五萬元，實際所取得者不足一百二十萬元。
（三）顏順義自八十六年三月二十二日起至八十七年四月二十二日止，按月清償本息
      共計一百一十四萬元。顏順義另以匯款方式分別於八十七年十月二十日匯三萬
      元、八十七年十一月七日匯三萬元、八十七年十二月九日匯八萬元、八十八年
      一月八日匯八萬元、八十八年二月九日匯八萬元、八十八年三月十七日匯三萬
      元，共計匯款三十三萬元予被告，此部分金額係依被告之指示直接匯入被告之
      代理人甲○○之女林倩如之帳戶。
（四）原告以系爭土地設定抵押權，擔保顏順義向被告所借一百二十萬元之債務，其
      利息依抵押權設定契約書所載按年息百分之六計算，算至八十八年六月止，利
      息共計三十三個月即十九萬八千元，則本息合計共僅一百三十九萬八千元；惟
      顏順義以支票清償部分加上電匯清償部分加上遭預扣之三個月本息，共計已高
      達一百六十九萬五千元，則本件抵押權所擔保之本息業已全部清償，系爭抵押
      權自應隨同消滅。
（五）被告於八十八年七月間向鈞院聲請拍賣系爭抵押權之抵押物（即原告之系爭土
      地）而獲准，是以兩造間抵押權存否有不明確之情事，原告自有提起確認之訴
      之確認利益。
三、對被告抗辯所為之陳述：
（一）顏順義之債務與我無關，我只提供系爭土地為擔保。
（二）本件借款是李小姐介紹顏順義向被告所借，顏順義所付的錢或支票有些是交給
      李小姐，有些是交給被告，但李小姐是被告之代理人，所以無論交給李小姐或
      被告，效力應該一樣。
（三）應依抵押權設定契約書所載計算利息、違約金。
（四）預扣之利息不應列入清償範圍。
（五）銀行回函確實如期兌現之九張票合計六十四萬元；票號CK0000000是七萬元、
      CK0000000是八萬元、CK0000000、CK0000000、CK0000000各是九萬元。
（六）顏順義以龍華段房地所設定給被告之抵押權是第二順位抵押權。
（七）依契約應再八十六年三月十六日就到期，被告至八十八年六月才向法院起訴，
      顯然同意原告緩期清償，不能計算違約金。
（八）被告同時以拍賣土地及聲請支付命令方式請求，顯有雙重保請求。
四、證據：提出借據一份、支票存根十四紙、電匯單六紙、同意書一份、高雄地方法
    院八十八年度拍字第三八四五號裁定一份、土地登記申請書、土地登記簿謄本、
    戶口名簿、抵押權設定契約書、戶籍謄本、印鑑證明各一份為證。
乙、被告方面：
一、聲明：如主文所示。
二、陳述：
（一）原告之子顏順義向被告借款共二百五十萬元，其中一筆一百三十萬元（以下簡
      稱借款一）係以顏順義自己所有，坐落高雄市○○區○○段四小段一○六二之
      三一地號，權利範圍全部之土地及其上建物（座落同號土地上，建號二五五號
      ，門牌高雄市鼓山區○○○路三九三號）（以下合稱龍華段房地）共同設定抵
      押權為擔保，擔保債權總金額為一百五十六萬元，約定清償期為八十六年三月
      十三日；數日後，顏順義又向被告借款一百二十萬元（以下簡稱借款二），並
      由原告提供其所有之系爭土地為擔保，設定系爭抵押權，約定清償期為八十六
      年三月十六日。抵押權設定金額比實際所借金額多出二成係一般慣例。兩造並
      未特別約定抵充順序。
（二）確有預扣三個月利息二十二萬五千元，是以二筆借款本金共二百五十萬元，月
      息三分計算。八十七年一月以後，因顏順義付不起，乃與被告協議改用月息一
      分利計算；自八十八年六月以後，因顏順義未付利息，才開始依照抵押權設定
      契約書內容計算違約金。
（三）顏順義提供擔保之龍華段房地已遭拍賣，被告並未受償分文。
（四）顏順義所還的錢僅是還利息，二百五十萬元之本金尚未全部清償，自不得塗銷
      抵押權。
（五）顏順義以匯款方式清償之部分，確實有收到，以支票清償之部分共有收到九張
      合計六十四萬元，銀行回函所稱之五張註銷或跳票的票則未收到錢。
（六）確有扣介紹費二十五萬元，但介紹費並非付給被告。
三、證據：提出抵押權設定契約書三份、分配表一份、他項權利證明書一份、支付命
    令一份、本票一紙為證。
丙、本院依職權訊問證人顏順義、調閱本院八十七年度執字第三二四號卷宗，並向高
    新銀行函查原告所提十四張支票存根之兌領紀錄。
    理    由
甲、程序方面：
    本件原告係系爭土地之所有權人，被告於系爭土地上有第一順位之抵押權，且被
    告亦已聲請拍賣抵押物，業經本院以八十八年度拍字第三八四五號裁定准許，此
    有土地謄本一份、民事裁定一份在卷可稽，若本件抵押權確已不存在而迄未塗銷
    ，系爭土地仍有遭拍賣之危險，是以原告之私法上地位即有危殆，而有即受確認
    判決之利益，故原告自得提起本件確認抵押權不存在之訴訟，合先敘明。
乙、實體方面：
一、本件原告主張其子顏順義向被告借款一百二十萬元，由伊提供系爭土地設定抵押
    權予被告，擔保債權額為一百四十四萬元，惟顏順義所還款項已達一百六十九萬
    五千元，顯已超過本件之本息，故本件債務已全部清償完畢，抵押權已隨同消滅
    ，被告仍以系爭抵押權聲請抵押物裁定，原告為抵押物之所有人，自有確認抵押
    權不存在之確認利益，爰起訴確認抵押權不存在並請求被告協同塗銷系爭抵押權
    登記；被告則以顏順義共向被告借款二筆合計二百五十萬元，尚未完全清償，自
    不得塗銷系爭抵押權等語，資為抗辯。
二、原告主張其子顏順義向被告借款一百二十萬元，由伊提供系爭土地設定抵押權予
    被告，擔保債權額為一百四十四萬元，約定清償期為八十六年三月十六日，嗣後
    顏順義以匯款方式清償三十三萬元，所給付之支票中有九張共計六十四萬元亦確
    定已兌現，以及被告於八十八年七月間向鈞院聲請拍賣抵押物即原告之系爭土地
    獲准之事實，業據其提出借據一份、支票存根九紙、電匯單六紙、同意書一份、
    高雄地方法院八十八年度拍字第三八四五號裁定一份、土地登記申請書、土地登
    記簿謄本各一份為證，復經本院向高新商業銀行股份有限公司調閱支票兌領記錄
    核閱屬實，有高新商業銀行高新銀業字第一三一號函一紙在卷可稽，證人顏順義
    亦到庭證稱向被告借款時確有預扣利息二十二萬五千元，介紹費二十五萬元則係
    依約定給付等情，且為被告所不爭執，自堪信為真正；被告主張顏順義於此筆借
    款前數日，另有向被告借用一百三十萬元，係由顏順義提供自己所有之龍華段房
    地共同設定第二順位抵押權為擔保，擔保債權總金額為一百五十六萬元，約定清
    償期為八十六年三月十三日，龍華段房地業經法院拍賣完畢，被告並未受償分文
    等事實，亦據被告提出抵押權設定契約書二份、分配表一份、他項權利證明書一
    份、支付命令一份、本票一紙為證，復與證人顏順義所述相符，且為原告所不爭
    執，亦堪信為真正。
三、按當事人主張有利於己之事實者，需負舉證之責，民事訴訟法第二百七十七條第
    一項定有明文。本件原告既主張被告之抵押債權已全數獲得清償，故系爭抵押權
    已隨之消滅，自應對系爭抵押權所擔保之債權本息已全數獲得清償之事實負舉證
    之責，合先敘明。次按，對於一人負擔數宗債務，而其給付之種類相同，如清償
    人所提出之給付，不足清償全部債額，且清償人於清償時未指定其應抵充之順序
    時，其抵充之順序依下列規定：（1）債務已屆清償期者，儘先抵充；（2）債務
    均已屆清償期或均未屆清償期者，以債務之擔保最少者，儘先抵充；抵充時，應
    先充費用，次充利息，再次充原本，此觀民法第三百二十一至第三百二十三條之
    規定自明。本件系爭抵押權之抵押債務人顏順義對被告負有二筆借款債務，金額
    分別為一百三十萬元與一百二十萬元，且清償期分別為八十六年三月十三日與八
    十六年三月十六日，且並未約定抵充之順序，此為兩造所不爭，已如前述，故顏
    順義所提出之給付，其抵充此二筆債務之順序，即應依法定之順序，亦即前揭民
    法第三百二十一條、三百二十二條之規定為之。查二筆債務之清償期僅相差三日
    ，且依原告所提出之支票存根與匯款單之日期觀之，顏順義所為之清償，並無於
    八十六年三月十三日至同月十六日間所提出者，故顏順義為清償時，此二筆債務
    均係同屬未屆清償期或同屬已屆清償期，其抵充之順序字無從以清償期之先後定
    之。次查，擔保之多寡，不應僅以擔保之有無或數量決之，擔保之價值亦應列入
    考慮，方符合前揭法條保護債權人利益之意旨。顏順義對被告所負之二筆債務，
    雖均有不動產設定抵押為擔保，惟借款一係以顏順義自有之龍華段房地設定第二
    順位抵押權，該房地上尚有泛亞商業銀行所有，本金最高限額一千一百七十六萬
    元之第一順位抵押權，且該房地已經本院八十七年度執字第三一四號執行案件拍
    賣，被告並未獲得分文清償；而借款二則係以原告所有之系爭土地設定第一順位
    抵押權，此亦為兩造所不爭。僅就抵押權之順序觀之，第一順位抵押權之受償機
    會已顯大於第二順位之抵押權，況龍華段房地經本院拍賣結果，被告亦確實未獲
    得分文之清償，益證借款一所有之抵押權擔保價值顯然極為微小，反觀借款二係
    以第一順位之系爭抵押權為擔保，而系爭土地之面積為一千八百七十二平方公尺
    ，公告現值每平方公尺三千一百元，原告之權利範圍為三分之一，此有土地登記
    簿謄本一份在卷可稽，僅以公告現值計算，原告所有之部分價值即達一百九十三
    萬餘元，若系爭土地經拍賣，除少數法定之優先債權外，被告可完全享有系爭抵
    押物拍得之價金，其對債權人即被告之保障顯不可同日而語，故應認為借款一之
    擔保少於借款二之擔保，從而，依首揭說明，顏順義所提出之給付，自應儘先抵
    充借款二，如有剩餘，始能抵充借款一，且應於借款一之費用、利息、原本依序
    抵充完畢後，始依序抵充借款二之費用、利息、原本，且系爭抵押權之設定契約
    書上有利息、遲延利息、違約金之約定，依民法第八百六十一條之規定，此亦屬
    抵押權所擔保之範圍，故須待借款一之費用、利息、原本與借款二之本金、利息
    、遲延利息、違約金均已如數抵充完畢，始可謂系爭抵押權所擔保之債權業已因
    清償而消滅。
四、再者，借款一之原本為一百三十萬元，此為兩造所不爭；至借款二之原本，縱依
    原告之主張，扣除預扣之利息二十二萬五千元，以及介紹費二十五萬元，仍有七
    十二萬五千元，與借款一合計，僅本金即達二百零二萬五千元。再者，顏順義所
    清償之數額，縱依原告之陳述，亦僅有一百六十九萬五千元，清償二筆借款之本
    金尚且不足，遑論尚有利息、遲延利息、違約金等應優先於原本而獲抵充。是以
    ，暫且不論被告之抗辯是否可採，僅完全依照原告之主張計算，顏順義所提出之
    給付亦顯不足以清償借款一之本金、利息、遲延利息、違約金，從而，自不能認
    為系爭抵押權所擔保之抵押債權已全數因清償而消滅，故原告自不得以此為由請
    求確認系爭抵押債權不存在，並請求被告協同塗銷系爭抵押權。此外，原告復未
    主張並舉證證明系爭抵押權有何不存在之事由，故原告之上開請求自屬無據，應
    予駁回。
五、因本案事證已臻明確，兩造其餘主張陳述及所提之證據，均毋庸再予審酌，附此
    敘明。
六、據上論斷：原告之訴為無理由，並依民事訴訟法第七十八條判決如主文。
中      華      民      國    八十九    年      五      月    十一      日
                              臺灣高雄地方法院民事第一庭
~B法      官  陳怡雯
右為正本係照原本作成。
如不服本判決，應於送達後廿日內，向本院提出上訴狀並表明上訴理由，如於本
判決宣示後送達前提起上訴者，應於判決送達後十日內補提上訴理由書（須附繕本）。
中      華      民      國    八十九    年      五      月    十一    日
~B法院書記官  鄭淑華


司法院資訊處製作；財團法人民間司法改革基金會備份。
